臺灣板橋地方法院刑事判決　　　　　　　 96年度訴字第802號
公　訴　人　臺灣板橋地方法院檢察署檢察官
被　　　告　甲○○
指定辯護人　本院公設辯護人吳天明
上列被告因公共危險案件，經檢察官提起公訴（96年度偵字第79
3號），本院判決如下：
    主  文
甲○○放火燒燬現供人使用之住宅，未遂，累犯，處有期徒刑貳
年。
    事  實
一、甲○○前因違反肅清煙毒條例案件，經臺灣臺北地方法院於
    以83年度訴字第1360號刑事判決判處有期徒刑3 年2 月，並
    經臺灣高等法院於民國83年10月11日駁回上訴而確定，復因
    違反肅清煙毒條例案件，經本院於84年3 月10日以84年度訴
    字第71號刑事判決判處應執行有期徒刑3 年10月，嗣前揭案
    件經接續執行，於87年1 月6 日因縮短刑期假釋出監，惟前
    揭假釋其後經撤銷並執行殘刑，於92年2 月9 日因縮刑期滿
    執行完畢；復因違反毒品危害防制條例案件，經本院以93年
    度訴字第62 5號判決判處有期徒刑1 年2 月確定，於95年2
    月23日因徒刑執行完畢出監（起訴書載為1 月24日執行完畢
    ，此部分構成累犯）；另因竊盜案件，經本院於95年10月23
    日以95年度簡字第5931號判決判處有期徒刑4 月，於96年2
    月15日入監執行，於96年6 月14日因縮行期滿執行完畢（不
    構成累犯）。
二、甲○○於95年11月15日13時許為工作及住宿之用，以每月租
    金新臺幣（下同）3, 700元之對價向乙○承租臺北縣板橋市
    ○○路○ 段29巷77號1 樓23房之房間。惟甲○○因思及工作
    不順、經濟狀況不佳，無力扶養母親，頓時萌生自殺念頭，
    其明知上開住處隔鄰有其他住戶居住，係現供人居住使用之
    連棟式住宅，屋內有棉被、家具其材質又多為易燃物，倘在
    其內引火燃燒，則勢必延燒整棟住宅，竟仍基於放火燒燬前
    開住宅之犯意，而於95年11月16日21時30分許，先以膠布將
    上開租屋所在之房間窗戶、大門縫隙及冷氣孔黏貼封住，再
    將包括運動服在內之衣服、送報紙用之帆布袋等雜物堆起後
    ，以其所有之打火機1 只，點燃運動服及帆布袋，引燃之火
    勢並因此灼傷甲○○，並延燒及於屋內傢俱及燻黑屋內四周
    牆壁，惟因旋為同層樓22房之隔鄰住戶戴義富發現濃煙溢出
    ，逃至上址2 樓通知屋主乙○，乙○除報警外並隨即提水桶
    打開房門進入上開房間內潑水，而撲滅該處火勢後，始未發
    生燒燬上開集合住宅之結果而未遂。而甲○○經送醫急救，
    受有一氧化碳中毒、呼吸道吸入性灼傷及左上臂、左背、右
    大腿、右膝二至三度燙傷（佔體表面積約5.5 ％）之傷害。
三、案經臺北縣政府警察局板橋分局報請臺灣板橋地方法院檢察
    署檢察官偵查起訴。
    理  由
甲、程序部分：
    查被告甲○○及其指定辯護人對於下列各項證據之證據能力
    ，於本院96年4 月18日準備程序均表示無意見（見本院卷第
    104 至105 頁），乃本院審酌其作成時之情況，認為並無不
    適當之情事，故依刑事訴訟法第159 條之5 第2 項規定，均
    得作為證據，合先敘明。
乙、實體部分：
一、上揭犯罪事實，業據被告甲○○業於警詢、偵訊及本院準備
    程序、審理中坦承不諱，核與被害人乙○於警詢時、偵查中
    證述其出租臺北縣板橋市○○路○ 段29巷77號1 樓23房之房
    間（以下簡稱系爭房間）予被告及發覺本件火災暨撲滅火勢
    、受損害等過程相符（偵查卷第19至21、46至47頁），乃證
    人戴義富即首先發現本件放火情節之住戶亦於警詢時陳述其
    所聞見之經過明白（偵查卷第9 至10頁），此外復有警方所
    製作之現場圖1 件、現場照片21張及員警製作之偵查報告1
    件等在卷足稽（偵查卷第6 、27、32至38頁）。而被告因本
    件火災所受傷勢情形，除有臺北榮民總醫院出具之診斷證明
    書3 紙在卷可考外，復經上開醫院於96年3 月30日以北總企
    字第0960005950號函檢送被告病歷資料存卷足按（本院卷第
    31至98頁），均堪為被告前述自白之佐證。揆諸系爭房間所
    在之樓層均為出租雅房，全部共計23間房，乃乙○夫婦所共
    有，而系爭房間為最後1 間，且於被告放火當時其隔鄰（即
    同門牌號碼第22號房）尚有住戶戴義富、樓上復有出租人乙
    ○乙節，此除經乙○、戴義富證述明白外，並據上開偵查報
    告記載清楚，可見被告放火所在，係屬供人使用之住宅無疑
    。再者，觀諸警方繪製之現場圖以及卷附火災現場照片所示
    ，被告點燃打火機所在之系爭房間，其內裝潢及擺置之木質
    桌椅、床鋪等傢俱，甚至衣架上之衣物，其材質多為易燃物
    ，倘在其內引火燃燒，則勢必會延燒燒燬整棟住宅，此為一
    般人所能認知，被告為國中學歷，此據被告於警詢時自承在
    案（見偵查卷第6 頁），顯非全無知識經驗之人，對此甚難
    諉為不知，何況被告更於本院審理時自承「‧‧‧火沒有被
    滅掉，是有可能燒掉房子」乙情以觀（本院卷第135 頁），
    益徵被告以打火機1 只，點燃系爭房間屋內之運動服、帆布
    袋時，明知其行為勢必會延燒燒燬整棟住宅，詎被告竟仍執
    意於該處引燃火勢，而未擇一安全處所以遂其輕生之念，足
    見其尋短時亦兼有放火燒燬現供人使用住宅之故意甚明。被
    告所執自焚為由，而所稱無意傷害他人云云，顯係事後避就
    之詞，自不足採。再參以被告於送醫後雖經前述臺北榮民總
    醫院根據被告提供之資料及過往病史診斷有疑似輕鬱症，此
    有前揭醫院來函及所附病歷資料附卷足佐，然審酌被告以打
    火機點燃系爭房間內之衣物之際，事前尚會親手妥適以膠布
    黏貼封死窗戶及大門縫隙以及冷氣孔，以遂其自殺情節，甚
    至更表明彼知情引起火災或造成人員死傷及財物損失各節，
    以上有被告警詢筆錄在卷可稽（偵查卷第7 至8 頁），堪信
    本件被告縱罹有輕鬱症，然在行為當時並無因精神障礙或其
    他心智缺陷，致其辨別行為違法或依其辨識而行為之能力，
    較諸常人顯著減低之情形無疑。此外，被告放火後，於上開
    住宅（含主要構成部分）尚未燒燬而喪失效用前，即經乙○
    提水桶打開系爭房間之房門並進入屋內將火勢撲滅以防止上
    開住宅全部燒燬之事實，業據乙○於警詢、偵訊中供承在卷
    有如前述，且有卷附現場照片可佐，是堪認本件被告雖已著
    手於犯罪行為之實行然不遂，亦無疑問。是綜上，本件事證
    明確，被告犯行堪以認定，應依法論科。
二、按刑法第173 條第1 項放火燒燬現供人使用住宅罪，必須房
    屋構成之重要部分已經燒燬，如僅房屋內之傢俱、物件燒燬
    ，房屋本身尚未喪失效用之程度時，即不能遽依本條項相繩
    ，最高法院79年度臺上字第2656號判決可資參照。查被告雖
    已著手實施放火行為，惟隨即經乙○提水撲滅火勢，僅延燒
    及於屋內傢俱及燻黑屋內四周牆壁有如前述，因此該住宅顯
    未生喪失效用程度之燒燬結果，是核被告所為，係犯刑法第
    173 條第3 項、第1 項之放火燒燬現供人使用之住宅未遂罪
    。至被告雖曾燒燬系爭房間內之家具或者燻黑屋內牆壁，惟
    按放火燒燬現有人使用之住宅罪，其直接被害法益，為一般
    社會之公共安全，雖同時侵害私人之財產法益，但仍以保護
    社會公安法益為重，況放火行為原含有毀損性質，而放火燒
    燬現供人使用之住宅罪，自係指供人居住房屋之整體而言，
    應包括墻垣及該住宅內所有設備、傢俱、日常生活上之一切
    用品，故一個放火行為，若同時燒燬住宅與該住宅內所有其
    他物品，無論該其他物品為他人或自己所有，與同時燒燬數
    犯罪客體者之情形不同，均不另成立同法第175 條第1 項或
    同條第2 項之放火燒燬住宅以外他人或自己所有物罪（最高
    法院79年度臺上字第1471號判例參照）。故此部分物品之燒
    燬已包含於放火燒燬現供人使用之住宅未遂罪中，不另成立
    刑法第175 條第1 項之放火罪。又被告前因違反肅清煙毒條
    例案件，經臺灣臺北地方法院以83年度訴字第1360號刑事判
    決判處有期徒刑3 年2 月，並經臺灣高等法院於83年10月11
    日駁回上訴而確定，復因違反肅清煙毒條例案件，經本院於
    84年3 月10日以84年度訴字第71號刑事判決判處應執行有期
    徒刑3 年10月，嗣前揭案件接續執行，於87年1 月6 日因縮
    短刑期假釋出監，嗣經撤銷假釋執行殘刑，而於92年2 月9
    日因縮刑期滿執行完畢，復因違反毒品危害防制條例案件，
    經本院以93年度訴字第625 號判決判處有期徒刑1 年2 月確
    定，於95年2 月23日因徒刑執行完畢出監，有臺灣高等法院
    被告前案紀錄表各1 份可按，其在前受有期徒刑之執行完畢
    ，於5 年以內故意再犯本件有期徒刑以上之罪，為累犯，應
    依法加重其刑（無期徒刑部分依法不得加重）。另被告著手
    實施放火行為後，在該住宅尚未燒燬前，因為乙○提水撲滅
    火勢，顯屬著手於放火行為之實行而不遂，為未遂犯，故依
    刑法第25條第2 項規定，按既遂犯之刑減輕之。又參酌被告
    事後坦承犯罪，且其行為所生之危害復非重大，且事發主要
    原因係為圖自殺所致，乃被害人乙○復於警詢時即稱：我並
    不要提出公共危險之告訴，也不願提出民事賠償之告訴，更
    在偵訊時具結證稱並無意告被害人等語（偵查卷第21、47頁
    ），衡情非無可憫恕，縱使宣告以法定最低本刑，仍嫌過重
    ，情輕法重，爰依刑法第59條減輕其刑之規定，遞減其刑。
    又被告有前開刑之加重及減輕事由，依法先加後減之。爰審
    酌被告有多次毒品、竊盜等前科之素行、犯罪之動機係因企
    圖自殺而犯本案，未思該處為集合式住宅，若發生大火將不
    可收拾，更會殃及無辜人員，並造成巨大損害，然事後對於
    所犯情節多已坦白承認之態度等及其他一切情狀，量處如主
    文所示之刑，以示懲儆。
三、被告點火用之打火機，並非違禁物，且並無證據證明係屬被
    告所有，況衡諸警及消防人員進入屋內後並未發現上開打火
    機致未扣案，且細繹卷附現場照片所示亦無前述打火機可稽
    ，為免執行困難，爰不另為沒收之諭知。
據上論斷，應依刑事訴訟法第299 條第1 項前段，刑法第173 條
第3 項、第1 項、第25條第2 項、第47條第1 項、第59條，判決
如主文。
本案經檢察官朱學瑛到庭執行職務。
中　　華　　民　　國　　96　　年　　7　　月　　5　　日
　　　　　　　　　刑事第三庭  審判長法　官  張正亞
  　　　　　　　　　　　　　　　    法　官  廖怡貞
　  　　　　 　 　　　　　　　　　　法　官  蕭胤瑮
上列正本證明與原本無異。
如不服本判決，應於判決送達後十日內向本院提出上訴狀（應附
繕本），上訴於臺灣高等法院。
                                    書記官  黃炎煌
中　　華　　民　　國　　96　　年　　7 　　月　　5 　　日
附錄：本案論罪科刑法條全文
刑法第173 條（放火或失火燒燬現住建築物及交通工具罪）
放火燒燬現供人使用之住宅或現有人所在之建築物、礦坑、火車
、電車或其他供水、陸、空公眾運輸之舟、車、航空機者，處無
期徒刑或七年以上有期徒刑。
失火燒燬前項之物者，處一年以下有期徒刑、拘役或五百元以下
罰金。
第 1 項之未遂犯罰之。
預備犯第1項之罪者，處一年以下有期徒刑、拘役或三百元以下
罰金。
